---
title: "Práctica 4. Relaciones e interacciones en los ecosistemas"
output: html_document
date: "2026-03-30"
---

```{r setup, include=FALSE}
knitr::opts_chunk$set(echo = TRUE)
```

# Ecología I

## Relaciones e interacciones en los ecosistemas

*Más allá del mutualismo: Análisis de superposición de nicho y competencia en murciélagos frugívoros*

---

# OBJETIVOS DE APRENDIZAJE

Al finalizar esta práctica, serás capaz de:

1. **Aplicar** los conceptos de relaciones intraespecíficas (competencia, territorialidad, jerarquía social) e interespecíficas (competencia, mutualismo, depredación, parasitismo) a un caso de estudio real con datos de campo.

2. **Diferenciar** entre hábitat y nicho ecológico mediante análisis cuantitativos en R.

3. **Utilizar** R para visualizar patrones de distribución, calcular índices de superposición de nicho y simular escenarios de cambio ambiental.

4. **Desarrollar** una postura crítica sobre la naturaleza dinámica y contextual de las interacciones ecológicas, cuestionando clasificaciones rígidas.

5. **Comunicar** hallazgos científicos en informe y presentación oral, integrando análisis cuantitativos con teoría ecológica.

---

# INTRODUCCIÓN AL CASO DE ESTUDIO

## Contexto ecológico

Los murciélagos frugívoros del Neotrópico representan un modelo excepcional para estudiar interacciones ecológicas. Dos especies ampliamente distribuidas en bosques tropicales de América Latina son:

- ***Artibeus jamaicensis*** (murciélago frugívoro jamaicano)
- ***Carollia perspicillata*** (murciélago de cola corta)

Estas especies han sido ampliamente estudiadas por su papel como dispersores de semillas y por mostrar una **partición de nicho trófico**: *Carollia* se especializa en frutos del género *Piper*, mientras que *Artibeus* prefiere frutos de *Ficus* y otras especies de dosel. Sin embargo, durante épocas de escasez de frutos, sus dietas pueden superponerse, generando **competencia interespecífica** por recursos limitados.

Además, dentro de cada especie, observamos **relaciones intraespecíficas** como la territorialidad en los machos dominantes, jerarquías sociales en las colonias de descanso y cooperación en el cuidado parental.

## Pregunta central de investigación

> **¿Cómo cambia la superposición de nicho entre *Artibeus jamaicensis* y *Carollia perspicillata* en función de la disponibilidad de recursos, y qué implicaciones tiene esto para la clasificación de su interacción ecológica?**

## Hipótesis a explorar

- **H0 (nula):** La superposición de nicho es constante independientemente de la disponibilidad de recursos.
- **H1 (alternativa):** La superposición de nicho aumenta bajo condiciones de escasez de recursos, intensificando la competencia interespecífica.
- **H2 (alternativa):** Existe partición de nicho en condiciones de abundancia, permitiendo la coexistencia sin competencia intensa.

---

# MATERIALES Y RECURSOS

## Datos del estudio

Los datos corresponden a muestreos realizados entre enero y abril de 2024 en dos localidades de bosque tropical:

- **Quebrada Verde:** Zona de dosel cerrado
- **Laguna Azul:** Zona de borde de bosque

**Variables incluidas:**

| Variable | Descripción | Unidad/Tipo |
|:---|:---|:---|
| `fecha` | Fecha de muestreo | YYYY-MM-DD |
| `localidad` | Sitio de muestreo | Quebrada_Verde / Laguna_Azul |
| `especie` | Especie de murciélago | Artibeus_jamaicensis / Carollia_perspicillata |
| `abundancia` | Número de individuos capturados | Entero |
| `tipo_vegetacion` | Tipo de cobertura vegetal | dosel_cerrado / borde_bosque |
| `altitud_m` | Altitud sobre nivel del mar | Metros |
| `precipitacion_mm` | Precipitación mensual | mm |
| `frutos_disponibles_kg_ha` | Disponibilidad total de frutos | kg/ha |
| `piper_disponible` | Disponibilidad de frutos de Piper | kg/ha |
| `ficus_disponible` | Disponibilidad de frutos de Ficus | kg/ha |
| `temperatura_c` | Temperatura promedio | °C |

## Esctructura de directorios/archivos para datos y scripts

```
ecologia_interacciones/
├── datos/
│   └── murcielagos_interacciones.csv  # Datos del estudio
├── scripts/
│   ├── 01_cargar_datos.R              # Script para cargar datos
│   ├── 02_analisis_exploratorio.R     # Análisis exploratorio
│   ├── 03_nicho_superposicion.R       # Cálculo de índices de nicho
│   └── 04_simulacion_escasez.R        # Simulación de escenarios
```

## Software requerido

- **R** (versión 4.0 o superior)
- **RStudio** (recomendado)
- Paquetes necesarios: tidyverse, ggplot2, dplyr, tidyr, knitr, rmarkdown, kableExtra

---

# DESARROLLO DE LA ACTIVIDAD

## FASE 1: Preparación 

### 📚 Lectura y fundamentación

1. **Lee la quinta parte del libro de texto** sobre interacciones ecológicas en el libro de texto de la asignatura. Concéntrate en:
   - Definiciones de relaciones intraespecíficas (competencia, territorialidad, jerarquía social, cooperación, dispersión)
   - Definiciones de relaciones interespecíficas (mutualismo, simbiosis, comensalismo, competencia, depredación, parasitismo, amensalismo)
   - Conceptos de nicho ecológico vs. hábitat

2. **Lee el artículo científico:**

   - Lopez, J. E., & Vaughan, C. (2007). Food niche overlap among neotropical frugivorous bats in Costa Rica. *Revista de Biología Tropical*, 55(1), 301-313.
   - **Enlace:** https://www.scielo.sa.cr/scielo.php?script=sci_arttext&pid=S0034-77442007000100032
   
   - Complementario: Delaval, M., Henry, M., & Charles-Dominique, P. (2005). Interspecific competition and niche partitioning: Example of a neotropical rainforest bat community. Revue d'Écologie (La Terre et La Vie), 60(2), 149-165.
   - **Enlace:** https://www.researchgate.net/publication/278622020_Interspecific_competition_and_niche_partitioning_Example_of_a_Neotropical_rainforest_bat_community

   Presta especial atención a:
   - Metodología de muestreo de dieta
   - Cálculo de índices de superposición de nicho
   - Discusión sobre competencia vs. partición de nicho

### ❓ Elaboración de preguntas críticas

Elabora **3 preguntas** sobre la ambigüedad de las interacciones ecológicas, basadas en las lecturas. Ejemplos:

- *"¿Una relación mutualista puede volverse parasítica bajo estrés ambiental? ¿Cómo lo evidenciaríamos con datos?"*
- *"¿Cómo distinguimos competencia por interferencia de competencia por explotación en datos de abundancia?"*
- *"¿Qué papel juega la territorialidad intraespecífica en la estructuración de la comunidad?"*

---

## FASE 2: Desarrollo 

### 🔧 Configuración inicial

1. **Clona el repositorio en RStudio:**

Si ya tienes clonado el repositorio de prácticas de Ecología I, sólo tienes que abrirlo mediante `File>Open Project`, y buscar el proyecto `practicas`. Tan pronto lo tengas abierto, presiona el botón `Pull` de la pestaña. Con esto tendrás los archivos que necesitarás para esta práctica.

Si aún no tienes clonado el repo de prácticas En RStudio, ve al menú `File>New Project>Version Control>Git` y pega la URL del repositorio de prácticas que obtienes desde el botón verde `Code` (https://github.com/ecologia1-master/practicas.git). Esto creará una carpeta con el nombre del repositorio en la carpeta de trabajo (normalmente "`~`", que es la ruta `Home` en tu cuenta de RStudio Server), con todos los archivos necesarios para esta práctica.

2. **Carga los datos y verifica que todo funciona:**

Ejecuta los scripts que se encuentran `ecologia_interacciones/scripts` (abajo tienes ejemplos de cómo ejecutarlos con la función `source`). Cada uno producirá resultados que se imprimirán en la consola, y se generarán gráficos que quedarán en la carpeta `ecologia_interacciones/figuras`. Asimismo, la carpeta `ecologia_interacciones/resultados` contendrá archivos de texto con resultados en formato R (archivos `.rds`), e.g. `data.frame` que contendrán índices de superposición, tablas de abundancia, etc. Los scripts de R necesitarán de estos archivos en la medida que los análisis vayan avanzando.


### 📊 Actividades prácticas

#### Actividad 1: Análisis exploratorio 


Ejecuta el script `ecologia_interacciones/scripts/01_cargar_datos.R` para cargar los datos y realizar un análisis exploratorio básico de la abundancia de cada especie en función del tipo de vegetación.

```{r, eval=F}
# Código base para comenzar
source('ecologia_interacciones/scripts/01_cargar_datos.R')
```

**Preguntas para discutir:**

- ¿En qué tipo de vegetación es más abundante cada especie?
- ¿Qué relación intraespecífica podría explicar estos patrones?

#### Actividad 2: Visualización de patrones de distribución 

El script `ecologia_interacciones/scripts/02_analisis_exploratorio.R` contiene código para visualizar la distribución de abundancia por especie y tipo de vegetación. Ejecuta el script y analiza:

```{r, eval=F}
source('ecologia_interacciones/scripts/02_analisis_exploratorio.R')
```

#### Actividad 3: Análisis de nicho trófico

Ejecuta el script `ecologia_interacciones/scripts/03_nicho_superposicion.R` para visualizar la disponibilidad de recursos (frutos de Piper y Ficus) y su relación con la abundancia de cada especie.

```{r, eval=F}
source('ecologia_interacciones/scripts/03_nicho_superposicion.R')
```


#### Actividad 4: Cálculo del índice de superposición de Pianka

Ejecuta el script `ecologia_interacciones/scripts/03_nicho_superposicion.R` para calcular el índice de superposición de Pianka entre las dos especies.

```{r, eval=F}
source('ecologia_interacciones/scripts/03_nicho_superposicion.R')
```

**Interpretación:**

- 0 = sin superposición (nichos completamente separados)
- 1 = superposición completa (nichos idénticos)

#### Actividad 5: Simulación de escasez y debate

Ejecuta el script `ecologia_interacciones/scripts/04_simulacion_escasez.R` para simular un escenario de escasez de recursos (reducción del 50% en la disponibilidad de frutos) y recalcula el índice de superposición.

```{r, eval=F}
source('ecologia_interacciones/scripts/04_simulacion_escasez.R')
```

**Preguntas para debate:**

1. ¿Cómo cambia el índice de superposición bajo el escenario de escasez?
2. ¿Qué tipo de interacción interespecífica predomina en cada escenario?
3. ¿Qué evidencias de competencia intraespecífica observas en los datos?

---

## FASE 3: Consolidación 


### 📝 Tarea 1: Elaboración del informe

Debes crear un **único archivo de informe** que contenga:

1. **Todo el análisis reproducible** (código + narrativa)
2. **Interpretación ecológica** de los resultados
3. **Respuesta a las preguntas de reflexión**

#### Estructura del informe


- Resumen

[Contexto, objetivo, métodos principales, resultados clave y conclusión. Máx. 250 palabras]

- Introducción

  - Relaciones intraespecíficas
  - Relaciones interespecíficas
  - Nicho ecológico vs. hábitat

- Justificación y objetivos

- Materiales y métodos

  - Área de estudio
  - Especies de estudio
  - Muestreo y variables
  - Análisis de datos (con código R)

- Resultados

  - Patrones de abundancia
  - Superposición de nicho trófico
  - Simulación de escenario de escasez

- Discusión

  - Interpretación ecológica de los resultados
  - Respuesta a las preguntas de reflexión
  - Limitaciones del estudio
  - Implicaciones para la conservación

- Conclusiones

- Referencias

- Apéndice: Código completo

### 📋 Preguntas obligatorias para la discusión

Incluye en tu discusión respuestas fundamentadas a estas preguntas:

1. **Contexto-dependencia:** ¿Cómo cambia el índice de superposición de Pianka entre el escenario normal y el de escasez? ¿Qué implica esto para la clasificación de la interacción (competencia vs. coexistencia)?

2. **Intra vs. interespecífico:** ¿Qué evidencias de competencia intraespecífica (territorialidad, jerarquía social) podrían explicar los patrones de distribución observados entre dosel y borde de bosque?

3. **Mutualismo o parasitismo:** ¿Puede considerarse que existe una relación mutualista entre los murciélagos y las plantas que consumen? ¿Bajo qué condiciones esta relación podría volverse parasítica para las plantas?

4. **Nicho y hábitat:** ¿Cómo diferencias, con los datos disponibles, entre el hábitat y el nicho ecológico de cada especie? ¿Qué variables usarías para describir cada concepto?

5. **Aplicación de R:** ¿Qué ventajas y limitaciones tiene el uso de R para entender las interacciones ecológicas en comparación con un análisis puramente descriptivo?

### 🎤 Tarea 2: Preparación de la presentación oral

**Duración:** 7-10 minutos 

**Estructura sugerida:**

| Diapositiva | Contenido | Tiempo |
|:---|:---|:---|
| 1 | Título, autores, roles | 0:30 |
| 2 | Contexto y pregunta de investigación | 1:30 |
| 3 | Metodología (énfasis en uso de R) | 1:30 |
| 4 | Resultados - Figura 1 (abundancia) | 1:30 |
| 5 | Resultados - Figura 2 (nicho) | 1:30 |
| 6 | Resultados - Escenario de escasez | 1:30 |
| 7 | Discusión y respuesta a pregunta central | 1:30 |
| 8 | Conclusiones y reflexión crítica | 0:30 |
| 9 | Referencias | 0:00 |

---

# ENTREGA Y FORMATOS

Ejecuta los scripts y entrega tu informe como de costumbre.

---

# RÚBRICA DE EVALUACIÓN

| Criterio | Excelente (90-100%) | Bueno (75-89%) | Aceptable (60-74%) | Insuficiente (<60%) | Ponderación |
|:---|:---|:---|:---|:---|:---|
| **Dominio conceptual** | Aplica correcta y sutilmente todos los términos (intraespecíficas, interespecíficas, nicho, hábitat). Discute la gradación entre interacciones y contexto-dependencia. | Aplica la mayoría de los términos correctamente, aunque con alguna simplificación. | Aplica los términos de manera básica o con algunos errores de clasificación. | No logra aplicar los conceptos al caso de estudio. | 20% |
| **Uso e interpretación de R** | Código reproducible de los scripts debidamente ejecutado. Gráficas profesionales, claras. Interpretación correcta y profunda (mecanismos ecológicos). | Código funcional. Gráficas adecuadas. Interpretación correcta pero descriptiva. | Código con errores. Gráficas básicas. Interpretación superficial. | No se entregó código funcional o gráficas irrelevantes. | 25% |
| **Pensamiento crítico** | Discute activamente la ambigüedad de las interacciones. Cuestiona clasificaciones rígidas. Propone explicaciones alternativas basadas en datos. | Menciona la complejidad de las interacciones, pero no profundiza. | Presenta interacciones como categorías estáticas sin matices. | No hay evidencia de análisis crítico. | 20% |
| **Comunicación escrita** | Estructura clara. Figuras con leyendas auto-explicativas. Discusión integra resultados con teoría. Código reproducible. Sin errores. | Estructura adecuada. Figuras correctas. Discusión vincula resultados con teoría. | Estructura confusa. Figuras mal referenciadas. Discusión que repite resultados. | Reporte desordenado. No hay discusión. | 15% |
| **Comunicación oral** | 10 min exactos. Claridad absoluta. Uso efectivo de figuras. Responde preguntas con solidez. | Cumple el tiempo. Buena claridad. Responde adecuadamente. | No cumple tiempo. Poca claridad. Figuras no se explican bien. | Mala preparación. No hay coherencia. | 10% |
| **Trabajo colaborativo** | Evidencia integración perfecta. Roles intercambiados. Ambos participan equitativamente. | Se nota colaboración, aunque predominó un rol. | Trabajo en paralelo más que colaborativo. | No hay evidencia de colaboración efectiva. | 10% |

---

# CRITERIOS DE ÉXITO Y RECOMENDACIONES

## ✅ Para obtener la máxima calificación

- [ ] **Reproducibilidad:** Tus scripts deben correr sin errores y generar exactamente los resultados que reportas.
- [ ] **Profundidad conceptual:** No te limites a definir términos; aplícalos críticamente al caso.
- [ ] **Creatividad en la discusión:** Propón mecanismos ecológicos alternativos que expliquen los patrones observados.
- [ ] **Colaboración:** Ambos integrantes deben presentar y dominar tanto el análisis como la teoría.
- [ ] **Formato profesional:** Figuras con títulos, ejes etiquetados, leyendas claras. Sin errores ortográficos.

## 💡 Recomendaciones adicionales

1. **Incluye referencias**.

2. **Practica la presentación** con cronómetro. 10 minutos son menos de lo que parece.

3. **Explora paquetes adicionales** como `ggpubr` para gráficos más profesionales o `patchwork` para combinar múltiples figuras.

4. **Documenta tu código** con comentarios en español o inglés, pero sé consistente.

---

# RECURSOS ADICIONALES

## 📖 Lecturas complementarias

| Título | Enlace | Notas |
|:---|:---|:---|
| *R for Data Science* (Grolemund & Wickham) | https://r4ds.had.co.nz/ | Referencia para tidyverse |
| *Ecología con R* (Maestría UNAL) | https://sites.google.com/view/ecologia-con-r/ | Material en español |
| Índice de Pianka - Explicación | https://en.wikipedia.org/wiki/Niche_overlap | Conceptos básicos |

## 🛠️ Ayuda con R

- **En tu consola:** `?ggplot2` o `help("filter")`
- **Stack Overflow:** https://stackoverflow.com/questions/tagged/r
- **RStudio Community:** https://community.rstudio.com/

---

**¡Éxito en esta práctica!**

Recuerda: la ecología no es una lista de definiciones estáticas, sino un entramado dinámico de relaciones que cambian con el contexto. Tu análisis crítico es la herramienta más poderosa para desentrañarlo.

*"En la naturaleza nada existe solo. Todo está en constante interacción, en un baile de dependencias y conflictos que sostiene la vida."*

---